臺灣高等法院民事判決　　　　 　 92年度上字第939號
上　訴　人　戊○○
訴訟代理人　徐揆智律師
　　　　　　陳怡如律師
上　訴　人　丙○○
訴訟代理人　陳清進律師
　　　　　　沙慧貞律師
被　上訴人　甲○○
　　　　　　沂揚建設實業有限公司
兼　上一人
法定代理人　乙○○
上三人共同
訴訟代理人　劉智園律師
　　　　　　黃淑華律師
當事人間給付價金事件，上訴人對於中華民國92年8月21日臺灣
臺北地方法院九十一年度訴字第5840號第一審判決提起上訴並擴
張聲明，本院於94年1月4日言詞辯論終結，判決如下：
    主      文
原判決關於命丙○○給付戊○○新台幣參佰萬元及自民國九十一
年六月二十八日起至清償日止之利息，及該部分假執行之宣告，
暨命丙○○負擔訴訟費用部分之裁判廢棄。
右開廢棄部分，戊○○在第一審之訴及假執行之聲請均駁回。
戊○○上訴、擴張之訴及其假執行之聲請均駁回。
第一審訴訟費用廢棄部分及第二審訴訟費用，由戊○○負擔。
    事實及理由
一、戊○○原上訴聲明為：第(三)項原判決所命丙○○部分及前項
    給付義務，應由被上訴人沂揚建設實業公司、甲○○、乙○
    ○負共同給付之責，如其中一人已為給付，其餘被上訴人則
    免其給付義務。第(五)項被上訴人沂揚建設實業有限公司及丙
    ○○應共同給付戊○○新台幣（以下同）一萬六千二百七十
    三元，並自起訴狀繕本送達翌日起至清償日止，按年息百分
    之五計算之利息。如其中一人已為給付，其餘被上訴人則免
    為給付義務，嗣擴張聲明為：第(三)項原判決所命丙○○部分
    及前項給付義務，應由被上訴人沂揚建設實業公司、甲○○
    、乙○○負連帶給付之責，如其中一人已為給付，其餘被上
    訴人則免其給付義務，第(五)項被上訴人沂揚建設實業有限公
    司及丙○○應連帶給付戊○○一萬六千二百七十三元，並自
    起訴狀繕本送達翌日起至清償日止，按年息百分之五計算之
    利息。如其中一人已為給付，其餘被上訴人則免為給付義務
    。依民事訴訟法第446條第1項前段、第255條第1項第3款之
    規定，應予准許，合先敘明。
二、上訴人戊○○主張其於九十年五月二十八日委由訴外人王秀
    英與沂揚建設實業有限公司（下稱沂揚公司）簽訂買賣仲介
    專任委託契約書，委託仲介銷售其所有坐落於台北市○○區
    ○○段3小段596地號（後分割出596-1地號）土地，及其上
    之建號1747號即門牌號碼台北市○○路○段235號7樓，建號
    1769即地下二層停車位編號4（下稱系爭不動產），並由沂
    陽公司職員即被上訴人乙○○、甲○○共同負責本件房地之
    銷售。丙○○於91年3月18日願意以二千萬元購買上開系爭
    不動產，並出具沂揚不動產買賣意願書，其欲購買之標的物
    亦僅為台北市○○路○段235號7樓及一平面車位（並未載明
    坐落基地範圍），經沂揚公司、乙○○、甲○○斡旋並前往
    現場查看，雙方接洽範圍僅及於上開建物及其坐落之基地，
    嗣丙○○同意加價至二千零二十萬元，沂揚公司同意將仲介
    服務費用降至百分之二（原為百分之三），雙方達成合意於
    同年三月二十五日簽立房地買賣契約書，並於同年四月三日
    共同委由沂揚公司之專業代書陳年明先生辦理相關土地建物
    產權登記事宜，繳納相關稅捐，兩造就596地號、596之1地
    號土地之買賣範圍合意為持分一八○一○分之二六一，契約
    書上並蓋有丙○○之印章，惟丙○○於同年6月22日約定交
    屋時以土地持分登記有誤（主張土地持分應為一八○一○分
    之三四四）為由，拒絕給付尾款三百四十萬元，惟系爭房地
    所有權依兩造合意已於91年6月20日移轉登記完畢，丙○○
    依民法367條規定，自有交付約定價金之義務。另因乙○○
    、甲○○之過失將戊○○所出賣之土地持分誤載，導致丙○
    ○拒絕給付價金尾款，沂揚公司、乙○○、甲○○顯已構成
    不完全給付，雖訴外人王秀英因另外買地蓋廟急需用款，否
    則會被沒收已付價金，因急迫情形逼迫下不得已與丙○○於
    91年6月27日簽立交屋協議書，同意在法令許可下賣方同意
    再分割一八○一○分之八二（台北市○○區○○段3小段596
    及596之1地號）給買方，惟協議書是被脅迫下所簽訂者，已
    以準備書狀繕本送達為撤銷該協議書之意思表示，故該協議
    書無效。丙○○不得本於無效之交屋協議書而拒絕給付價金
    三百萬元，並要求移轉系爭房地所有權應有部分一八○一○
    分之三四四，依不動產經紀業管理條例第26條第1項、第2項
    、民法第184條第2項、第185條、第227條第1項、第2項、第
    226條第1項、第554條、第571條、第535條規定，丙○○、
    乙○○、甲○○及沂陽公司應連帶賠償戊○○三百四十萬元
    。上開數額給付目的同一，應構成不真正連帶債務。沂揚公
    司依約定應收取報酬為買賣成交價百分之二，為四十萬元，
    卻收取五十八萬元，其中四十萬元因其違反民法第571條注
    意義務及忠實義務，任由買方無端扣取遲延金及地震補償金
    共四十萬元，扣住尾款三百四十萬元，致買方受有不當利益
    ，沂揚公司不得收取報酬至明，故依民法第227條第1項、第
    226條第1項、第184條第2項應返還四十萬元；另其中十八萬
    元為超收金額，已超過約定之費用，並依不當得利請求返還
    。又依照兩造買賣契約第3條付款約定，完稅後丙○○即有
    依約給付第三期價金六百零六萬元之義務，而完稅款既於91
    年6月4日完成，丙○○依約應於91年6月4日給付第3期價金
    六百零六萬元，然丙○○未得戊○○同意，竟將支票交給乙
    ○○保管，延宕至91年6月22日戊○○始取得前開價款，造
    成戊○○利息損失一萬六千二百七十三元（6,600,000×5%
    ×18÷365＝16,273），此部分損失因沂揚公司無故扣留買
    方支票所致，依民法第227條第2項，沂揚公司應賠償損失。
    丙○○就價金支付既以沂揚建設公司為其債務履行輔助人，
    對其故意過失，即應與自己之故意或過失負同一責任，依民
    法第229條、第233條第2項規定丙○○應賠償戊○○損失。
    （戊○○起訴請求(一)丙○○、沂陽公司、甲○○、乙○○連
    帶給付三百四十萬元本息、(二)沂陽公司返還五十八萬元本息
    、(三)沂陽公司及丙○○共同給付16273元本息，原審僅就其
    請求丙○○返還300萬元本息部分為命丙○○如數給付之判
    決，而駁回戊○○其餘之訴。戊○○、丙○○分別就其敗訴
    部分聲明不服上訴。）爰上訴聲明(一)原判決不利於戊○○部
    分廢棄。(二)丙○○應再給付戊○○四十萬元，並自民國91年
    6月28日起至清償日止，按年息百分之五計算利息，(三)原判
    決所命丙○○部分及前項給付義務，應由被上訴人沂揚公司
    、甲○○、乙○○負連帶給付之責，如其中一人已為給付，
    其餘被上訴人則免其給付義務。(四)被上訴人沂揚公司應返還
    戊○○五十八萬元，並自起訴狀繕本送達翌日起至清償日止
    ，按年息百分之五計付利息。(五)被上訴人沂揚公司及丙○○
    應連帶給付戊○○一萬六千二百七十三元，並自起訴狀繕本
    中一人已為給付，其餘被上訴人則免其給付義務。(六)願供擔
    保請准宣告假執行。答辯聲明：丙○○上訴駁回。
三、上訴人丙○○則以其於91年3月18日透過沂揚公司仲介購買
    戊○○所有之系爭房地，依沂揚公司所提供戊○○所有之大
    安區○○段○○段596、596-1地號土地所有權狀，及同段同
    小段1747、1769建號之建物所有權狀，得知該房屋坐落土地
    持分為一八○一○○分之三四四，約34.4平方公尺（總面積
    1,801平方公尺×18,010分之344），而丙○○父母及親友均
    舊房屋，均持保留態度，丙○○基於九二一地震受災經驗，
    對於房屋之基地產權極為重視，故購買上開房地時，即著重
    土地坪數多寡，經衡量上開坪數後，以該房地約值一千八百
    萬元左右出價，但沂揚公司認為與屋主期望成交之價金有所
    差距，經磋商最後以二千萬元簽署不動產買賣意願書，並交
    付保證金二十萬元。同年3月24日與王秀英代理議價，翌日
    （同年3月25日）簽立房地買賣契約書，約定於同年4月30日
    前交屋，經檢視合約所載及所附之權狀土地應有部分及當日
    向地政機關領取之土地登記謄本土地應有部分均為一八○一
    ○分之三四四無誤後，當場交付價金四百零四萬元予賣方代
    理人王秀英。嗣戊○○與沂揚公司於辦理系爭房地所有權移
    轉登記之過程中，發現戊○○另有同棟大樓233號10樓之1之
    房屋壹戶，如將基地持分按兩造買賣契約所約定之一八Ｏ一
    Ｏ分之三四四全部移轉予丙○○，將使233號10樓之1房屋無
    基地持分。沂陽公司發現此項重大之錯誤後，卻未告知丙○
    ○，擅自偽刻丙○○之印章，偽造土地登記申請書及土地買
    賣所有權移轉契約書、建築改良物買賣所有權移轉契約書，
    棄置兩造於91年3月28日已共同簽署用印之移轉文件，未送
    件提出申請，卻擅自偽造不實之所有權移轉文件，將系爭兩
    筆土地持分額記載為一八Ｏ一Ｏ分之二六一，並以此偽造之
    文件辦理所有權移轉登記。惟在房地買賣實務上，公契應屬
    於過戶程序，雙方本於原簽訂買賣合約內容由代書製作，買
    受人在交屋前並不知其公契內容，亦相信公契不致逾越買賣
    雙方所簽署的房地買賣契約書，因此在履行交屋前，只見過
    契稅繳款書，並於同年6月4日才由沂揚公司通知繳交稅金（
    由於賣方拖延違約逾期亦導致有契稅滯納金），而契稅繳款
    書上面亦未記載土地持分額，故戊○○主張公契上有丙○○
    印章，表示兩造合意買賣土地持分為一八○一○分之二六六
    ，並非事實。91年6月22日丙○○依約辦理交屋手續時，檢
    閱戊○○及沂揚公司提出之所有權狀時，始發現二筆土地移
    轉之持分僅僅一八Ｏ一Ｏ分之二六一，而非兩造所約定之一
    八Ｏ一Ｏ分之三四四，丙○○因而當場拒絕受領，當天乃未
    完成交屋手續。嗣後雙方經過數次協商，終於91年6月27日
    達成協議，並由戊○○之代理人王秀英代理戊○○簽署「交
    屋協議書」乙份，約定戊○○應於91年8月15日以前，就系
    爭二筆土地持分額再移轉一八Ｏ一Ｏ分之八二予丙○○，逾
    期未履行者，則由丙○○沒收暫由沂揚公司代為保管之三百
    萬元價金，作為戊○○未依協議書移轉足額土地持分予丙○
    ○之補償。戊○○就本件不動產交易，均委由王秀英為其代
    理人，授權範圍為：「過戶產權移轉收受房屋款所有事宜」
    ，對王秀英代理出售故無任何授權限制。則依本件房地買賣
    契約書記載，戊○○係將系爭二筆土地持分額一八Ｏ一Ｏ分
    之三四四出售予丙○○，嗣雙方復於91年6月27日「交屋協
    議書」重新確認戊○○已移轉本件系爭二筆土地一八Ｏ一Ｏ
    分之二六一外，另應再移轉各持分額一八Ｏ一Ｏ分之八二，
    兩者合計持分額各為一八Ｏ一Ｏ分之三四三，仍未逾原訂買
    賣契約出售本件系爭二筆土地各一八Ｏ一Ｏ分之三四四之範
    圍，應屬原買賣契約之履行行為，無王秀英簽署交屋協議書
    為無權代理之問題。且依民法第107條規定：「代理權之限
    制及撤回，不得以之對抗善意第三人」。戊○○於履約過程
    中，均由王秀英代理各期價款及履行其義務，故其所指91年
    5月31日、同年6月5日、6月10日三份授權書均係由王秀英直
    接交付沂揚公司，丙○○亦完全不知情，因此縱認王秀英之
    代理權受有限制，亦不能對抗善意且無過失之丙○○，縱認
    戊○○未曾授權王秀英代為簽署「交屋協議書」，惟基於同
    時王秀英仍持用戊○○印鑑章代理其收受房屋價款六百六十
    八萬八千二百二十九元（原審卷(一)163頁)，因此王秀英同時
    以該戊○○之同一印鑑章代理簽署「交屋協議書」，自足令
    丙○○信賴王秀英就「交屋協議書」亦受有戊○○之授權，
    應有民法第169條表現代理規定之適用，戊○○亦應負授權
    人之責任。又公寓大廈管理條例第4條第2項雖規定：「專有
    部分不得與其所屬建築物共用部分之應有部分及其基地所有
    權或地上權之應有部分分離而為移轉或設定負擔。」，但因
    土地及房屋仍屬獨立之不動產，對土地或房屋之處分，其效
    力並非當然及於基地之房屋或房屋之基地。因此如當事人於
    基地僅有一個專有部分建物，而單獨對房屋或基地為處分或
    移轉時，其處分或移轉行為將導致房屋與基地之所有權人分
    離，因此其處分或移轉行為自屬違反公寓大廈管理條例第4
    條第2項之強制規定而無效。惟一人同時於同一基地上有數
    專有部分之建物時，如當事一人同時於同一基地上有數專有
    部分之建物時，如當事人處分其中一個專有部分建物時，法
    律並無明文規定應隨同移轉之基地應有部分數額究為若干。
    法律未明文規定，應係認為不宜過度限制當事人對其財產之
    自由處分權，因此宜認為區分所有建物所有人僅需保有其基
    地所有權即可，至於其基地所有權應有部分之數額究為若干
    ，宜由當事人依其個別需要，依自由經濟市場法則自行約定
    ，惟專有部分必有其基地應有部分，因此基地部分不得約定
    為零或全部（參內政部85年台內地字第8578394號函）。故
    交屋協議書約定在同年8月15日前賣方應在分割土地持分一
    八○一○分之八二，若無法過戶，則300元由買方沒收。而
    該三百萬元係以政府通常徵收土地價格（土地公告現值加計
    四成）計算再取其整數，故戊○○請求給付價金三百萬元，
    非有理由。另兩造簽訂房地買賣契約後，於同年3月31日發
    生大地震，丙○○發現牆面四處龜裂，水管微漏，要求賣方
    對已受損房屋作補償，經沂揚公司居間與賣方協商，賣方同
    意補償二十萬元為地震損壞的修繕費（於房地買賣契約書第
    21條其他特約事項註明），又房地買賣契約書第4條第4款原
    訂91年4月30日前交屋完成，卻因賣方因素而導致交屋之延
    遲，雙方協商後，於91年6月4日就遲延交屋之損害達成協議
    ，並於契約第四條加註「九十一年六月四日雙方同意約定六
    月十三日中午交屋，延遲期間甲、乙雙方同意補償新台幣二
    十萬元」，故戊○○請求丙○○給付三百四十萬元中之四十
    萬元亦無理由，若丙○○有給付義務，則戊○○應先履行移
    轉大安區○○段○○段596、596-1地號土地持分一八○一
    ○分之八二所有權予丙○○，爰上訴聲明(一)原判決不利丙○
    ○之部份應予廢棄。(二)廢棄部分，戊○○於一審之訴及假執
    行之請求，應予駁回。答辯聲明：(一)戊○○之上訴駁回。(二)
    如受不利之判決，丙○○願供擔保請求准予免假執行之宣告
    。
四、沂陽公司、乙○○、甲○○（下稱沂陽公司等三人）則以戊
    ○○之代理人王秀英於90年5月28日委由沂揚公司仲介銷售
    戊○○所有系爭房地約定服務報酬為百分之三，並簽訂專任
    委託契約書，同時交付將前開土地及建物所有權狀影本共4
    張（7樓舊建號：69877一張、公共設施舊建號：69948一張
    、平面車位舊建號：69869一張）及所有權人戊○○章之授
    權書。代理人王秀英於委託居間銷售時即表明房地標的依權
    狀所示，並出具權狀為憑，甚且簽訂房地買賣契約，當時確
    未告知還有10樓之1之建物，嗣丙○○願意購買系爭房地，
    於同年3月25日與戊○○簽訂房地買賣契約，並約定同年4月
    30日交屋，乙○○乃根據雙方之約定及戊○○所提供之權狀
    影本、調閱之土地建物登記謄本，將土地及建物之標示面積
    及權利範圍登載在買賣契約上，而系爭之土地應有部分為一
    八○一○分之三四四，確經戊○○之代理人王秀英授權移轉
    ，此在觀諸乙○○之複代理人傅代書於當日將土地權利範圍
    一八○一○分之三四四載明於土地登記申請書上，其上亦蓋
    有戊○○之印鑑章益明。戊○○之代理人王秀英於委託居間
    銷售時即表明「房地標的依權狀所示」，參諸買賣仲介專任
    委託書所有權人欄位有「土地：戊○○（依權狀）」之記載
    ，建物改良物標示有「依權狀」之記載即明，而觀王秀英所
    交付之權狀：土地部分記載為一八○一○分之三四四，建物
    部分記載為一○○○分之二○三，地政機關596、596之1地
    號土地謄本上所載之土地持分也是一八○一○分之三四四，
    並無一八○一○分之二六一之記載，沂揚公司就權狀審閱以
    及手抄本596地號上之建物有建號「00000-00000，16540」
    共有103個建號建物，實無法單從土地登記謄本即可一目瞭
    然知戊○○為10樓之1之建物所有人，自無法發現戊○○擁
    有另一建物存在，並進而發現一八○一○分之三四四之持分
    含有建物十樓之一之基地持分。沂陽公司等在擬辦理過戶之
    程序中因發現戊○○
    經向王秀英詢問，伊始告知在系爭基地上還有另一棟戊○○
    所有建號為1729建物即門牌號碼為信義路4段237號10樓之1
    之房屋，沂揚公司始知此事（戊○○謂於90年間即已告知沂
    陽公司否認），並告知王秀英10樓應有土地應有部分。戊○
    ○與沂陽公司等間為居間關係，不適用委任相關規定，且按
    「不動產經紀業管理條例」第26條第1項係規定：「應可歸
    責於經紀業之事由不能履行委託契約，致委託人受損害時，
    由該經紀業負損害賠償責任。」，姑不論沂陽公司等無可歸
    責之事由，遑論買賣雙方業已締結買賣契約並且過戶交屋，
    有何不能履行「買賣仲介專任委託書」之處（已達成居間銷
    售之目的，並無喪失締約機會之處），戊○○代理人王秀英
    聽從其友人紹偉國之提議與丙○○於91年6月27日訂立交屋
    協議書，戊○○負有移轉系爭土地應有部分一八○一○分之
    八二給丙○○之義務，由於丙○○係同社區之區分所有權人
    ，戊○○就另一房屋十樓部分尚保留應有部分一八○一○分
    之一，是依法令並無不能移轉之虞，並約定若在91年8月15
    日前不依約將土地應有部分一八○一○分之八二移轉給買方
    ，則同意以土地價金三百萬元做為補償給買方，雙方同意支
    票暫時交由沂揚公司保管到完成土地移轉完成，91年4月8日
    核發、同年4月29日核發土地增值稅單，沂陽公司速先以傳
    真方式將土地增值稅單及契稅單影印給買賣雙方及電話多次
    聯絡通知雙方到本公司完稅，但因戊○○遲未回國，雙方乃
    於6月4日繳交稅金完稅，買方契稅金因賣方遲延導致罰款2
    萬多元，賣方亦同意吸收罰款，戊○○代理人王秀英於6月
    1日所交出之經中華民國駐香港中華旅行社驗證之授權書內
    容錯誤連連，一為戊○○將妻子王秀英出生日期「十七」誤
    寫為「七」，二為地址錯誤，遭至地政機關退回補正，一直
    到補正完畢，所有權移轉方在6月20日登記完成。惟在此期
    間前，發生三三一地震以及因可歸責於戊○○之上開事由，
    丙○○欲沒收價款解約，戊○○代理人王秀英則表示無錢可
    退，故同意因3月31日地震之後樑牆龜裂須修補地方，補償
    20萬元給丙○○，以及依約本須於4月30日交屋，惟自5月1
    日延遲到6月27日共57天，依契約第17條違約條款以收受價
    金每月一千分之一補償折成補償金為20萬元，另沂揚公司不
    動產買賣意願書，下方有加註「出賣人同意以新台幣二千零
    二十萬元出售，服務費二％」，然因有關服務費2%部份未經
    被上訴人沂陽公司同意，所以沂陽公司並未在其上簽名用印
    ，何況若為百分之二的話，則為40萬4,000元整，則戊○○
    為何分別於91年3月25日給付沂陽公司40萬4,000元，91年6
    月27日再給付18萬元，共給付58萬4,000元？顯見戊○○同
    意之居間報酬額度絕非百分之二。另買賣雙方合意606萬元
    支票交乙○○保管，存證信函載有「由於交屋日期遲延太久
    ，雙方於九十一年六月四日約定由乙○○代收606萬元支票
    」（原審被證11，卷(一)第111頁），房地買賣契約書第5條下
    載有手寫「同意約定6.13中午交屋延遲時間補償新台幣二十
    萬元。」，而王秀英亦以存證信函函覆並未否認上情，故沂
    陽公司等三人處理仲介事務，並無過失等語。並聲明：駁回
    戊○○上訴。
五、戊○○起訴主張其於91年3月25日將其所有門牌號碼台北市
    ○○路○段235號7樓之房屋（建號1747號）及其基地（含Ｂ
    二層，建號1769號，編號四號之停車位一個），由沂陽公司
    仲介以總價2,020萬元出賣予丙○○，並簽訂書面買賣契約
    書，業據其提出房地買賣契約書為證（見原審卷(一)第50頁至
    60頁，買賣契約中對於土地標的物記載：大安區○○段○○
    段596地號，地目建，面積1,000平方公尺，買賣權利範圍一
    八○一○分之三四四，同地段596之1地號，地目建，面積80
    1平方公尺，買賣權利範圍一八○一○分之三四四，戊○○
    爭執其出賣之土地應有部分為一八○一○分之二六一，詳如
    下述），且為丙○○、沂陽公司等3人所不爭執，自堪信此
    部分主張為真實。
六、戊○○復主張系爭土地上，其有2個區分所有建築物，即除
    了前揭買賣標的房屋、車位外，尚有門牌號碼台北市○○路
    ○段233號10樓之1（建號1729），該2個區分所有建築物之基
    地應有部分，係登記在一起，即就台北市○○區○○段3小
    段596地號、596之1地號土地，其基地應有部分計為一八○
    一○分之三四四，有土地所有權狀在卷可參（原審卷(一)第35
    、87、92頁），該235號7樓房屋之基地應有部分分應為一八
    ○一○分之二六一、233號10樓之1房屋之基地持分應為一八
    ○一○分之八三，王秀英因已收受價金，無錢可解約，在急
    迫情形逼迫下不得已與丙○○於91年6月27日簽立交屋協議
    書，同意再移轉土地持分一八○一○分之八二予丙○○，惟
    協議書是被脅迫下所簽訂者，爰以準備書狀繕本送達為撤銷
    該協議書之意思表示，故該協議書無效。丙○○不得本於無
    效之交屋協議書而拒絕給付價金300萬元，且要求地震補償
    金等共40萬元，並要求移轉系爭房地所有權應有部分一八○
    一○分之三四四。沂揚公司依約定應收取報酬為買賣成交價
    百分之二，為40萬元，卻收取58萬元，其中40萬元因其違反
    民法第571條注意義務及忠實義務，任由買方無端扣取遲延
    金及地震補償金共40萬元，扣住尾款340萬元，致買方受有
    不當利益，沂揚公司不得收取報酬至明云云，丙○○、沂陽
    公司等3人則以前詞置辯，經查：
  (一)戊○○於90年5月28日委由代理人王秀英與沂揚公司簽訂買
    賣仲介專任委託契約書（見原審卷(一)第18頁），由甲○○代
    表沂揚公司簽訂契約，於契約書第1條不動產標的物標示，
    即記載所委託仲介銷售之房地為「土地標示：台北市○○區
    ○○段三小段五九六、五九六之一地號，建築改良物標示：
    信義路四段二三五號七樓，權利範圍『依權狀』，主建物建
    號：一七四七號，車位：在Ｂ二層，建號一七六九號，車位
    編號四號，本車位隨同主建物移轉」，委託出售之標的物應
    係指門牌號碼235號7樓之房屋及其基地、1個停車位，標的
    甚為明確。
  (二)丙○○抗辯其係九二一震災之災民，因九二一地震之受災經
    驗，對於房屋之基地產權非常重視，故丙○○於評估本件系
    爭房地之交易價額時，係依沂揚公司提供之權狀資料進行計
    算。就基地部分，以持分額一八Ｏ一Ｏ分之三四四換算本件
    交易之土地面積，約為34.4平方公尺，而依該土地之公告現
    值加四成計算，丙○○認為系爭房地之基地交易合理價額約
    為1,311萬元；就房屋及地下室車位部分，依其屋齡、折舊
    計算，則認為以500萬元為合理價位，因此丙○○乃向沂揚
    公司開價以1,800萬元購買系爭房地。沂揚公司乙○○在進
    行價金協商過程中，表示上開數目於通常買賣房地之市價仍
    有差距，丙○○同意以2,000二千萬元購買系爭房地等語，
    並提出不動產買賣意願書為證（見原審卷(一)卷第20頁），而
    沂陽公司提供所有權權狀影本（見原審卷第135至139頁），
    土地部分記載為一八○一○分之三四四，建物部分為一○○
    ○○分之二○三，此為沂陽公司所不否認（見本院卷(二)第29
    頁），丙○○與戊○○之代理人王秀英於91年3月24四日以2
    ,020萬元達成協議，而系爭房屋、車位及基地之登記簿謄本
    ，土地部分記載為一八○一○分之三四四，建物部分為一○
    ○○○分之二○三，亦有土地及建物登記簿謄本在卷可按（
    見原審卷(一)第140至143頁）。而於91年3月25日雙方簽約，
    同時進行移轉過戶所需文件點交及於移轉交件上（公契）用
    印，上訴人並同時支付第一次款及第二次款，合計404萬元
    （含定金20萬元）。91年3月25日雙方簽署用印之土地登記
    申請書、土地、建物買賣所有權移轉契約書、土地增值稅申
    報書，明白標示被上訴人應移轉系爭兩筆土地持分額各一八
    Ｏ一Ｏ分之三四四予丙○○（見原審(一)卷94頁至98頁）。足
    見兩造於91年3月25日合意移轉系爭兩筆土地之持分額為各
    一八Ｏ一Ｏ分之三四四。
  (三)戊○○主張其出售之土地持分應為一八０一０分之二六一，
    因沂陽公司過失（此為沂陽公司否認，惟丙○○認其購買土
    地持分為一八０一０分之三四四，戊○○認其僅出售土地持
    分一八０一０分之二六一，惟其代理人王秀英不依錯誤規定
    撤銷買賣契約，復與丙○○訂立協議書，同意再分割移轉土
    地持分應為一八０一０分之八二，詳如下述）誤認其土地所
    有之持分一八０一０分之三四四，均為本件系爭房屋、車位
    之基地持分，致對外表示之內容（出售基地持分一八Ｏ一Ｏ
    分之三四四）與其內心的效果意思之內容（僅出售本件系爭
    房屋、車位之基地持分）不同，王秀英亦於本院證稱丙○○
    係於兩造約定第一次交屋時（即91年6月22日），始知戊○
    ○移轉予丙○○之系爭土地持分額與兩造買賣契約之約定數
    額不符（見本院卷(一)第202頁），可認本件買賣雙方就買賣
    標的之認知不同，戊○○於辦理系爭房地所有權移轉登記之
    過程中，發現上開重大錯誤，戊○○非不得依民法第88條規
    定撤銷其錯誤之意思表示或循其他法律途徑解決（惟其不為
    ，另與丙○○訂立交屋協議書，詳如下述），而沂陽公司嗣
    始知悉戊○○另有10樓之1建物座落於系爭土地，有承辦本
    件房地過戶之代書陳年明證稱「本件買賣之私契部分不是我
    寫的，公契部分是我寫的．．當時沂揚公司給我五張權狀（
    兩棟房子、公共設施、停車位及壹張土地的權狀），就土地
    部分只有給我一張土地所有權狀，是五九六的部分，在地政
    機關的部分五九六地號已經分割出五九六之一，當事人還沒
    有拿到五九六之一之權狀，只給五九六的權狀，另去調土地
    登記簿謄本才知道有辦理分割，才知道有兩棟房子（七樓、
    十樓）兩棟房子及公共設施的範圍，甲○○說當事人自己也
    不是很清楚，所以我就照兩棟房子的主建物面積的比例來計
    算土地的持分，七樓是一八○一○分之二六一、十樓是一八
    ○一○分之八三，繕寫在公契上，但我沒有看到當事人雙方
    在公契上面蓋章，之後是沂揚公司的人將蓋好章的公契拿回
    來給我，我才去地政機關去辦理登記」等語（詳原審卷(二)第
    109至111頁），及土地登記申請書、土地、建物買賣所有權
    移轉契約書為佐（記載7樓持分為一八○一○分之二六一）
    ，而公契上之丙○○印章與私契上之丙○○印章不同，為丙
    ○○所否認為其印章（見本院卷(一)第130頁），戊○○復法
    舉證該印章為真正，尚難逕認丙○○已同意更改買受七樓建
    物之土地持分為一八０一０分之二六一。
  (四)丙○○於91年6月22日依約辦理交屋手續時，檢閱戊○○及
    沂陽公司提出之所有權狀時，發現二筆土地移轉之持分僅一
    八Ｏ一Ｏ分之二六一，而非兩造所約定之一八Ｏ一Ｏ分之三
    四四，丙○○因而當場拒絕受領，當天乃未完成交屋手續。
    買賣雙方嗣於91年6月27日達成協議，並由戊○○之代理人
    王秀英代理戊○○簽署「交屋協議書」約定：「在法令許可
    下賣方同意再分割一八Ｏ一Ｏ分之八二（台北市○○區○○
    段五九六及五九六之一地號）給買方，雙方並同意保留新台
    幣參佰萬元在沂揚建設實業有限公司保管，俟在民國九十一
    年八月十五日前完成，‧‧‧若在八月十五日前無法過戶完
    成，賣方同意新台幣參佰萬元由買方沒收。」（見原審卷(一)
    第189頁，且此約定於法無違，詳如下述），戊○○於91年3
    月25日簽署買賣契約書時之錯誤意思表示，業因買賣雙方「
    交屋協議書」之簽署，而另成立新的權利義務關係以茲補救
    ，戊○○固主張前揭交屋協議書係脅迫而簽訂，依法撤銷之
    云云，惟：按「所謂脅迫恐嚇，必其言語舉動，有足以使被
    脅迫恐嚇之人發生恐怖心，致陷於不能不遵從之狀態。而為
    此言語舉動之人，必有使他人身體上或精神上受其壓迫，發
    生恐怖心之故意。」（最高法院50年台上字第707號參照）
    ，參諸當日簽署協議書在場之證人證言，其中1.證人張美玲
    證稱：「．．丙○○與戊○○他們有磋商土地持分短少部分
    我也有到場，他們是說土地持分與原先定的不符，我們是希
    望戊○○能將短少的持分還給丙○○，即將另外一間房子的
    持分分子部分保留一，其他部分依照合約還給丙○○，房子
    的價款有保留短少移轉丙○○部分的價款，提示九十一年六
    月二十七日之交屋協議書上是由我簽名的沒有錯．．」等語
    。（見原審卷(二)第6、7頁）。2.證人黃吉田（在場見證者）
    證稱：「．．我只知道在交屋時丙○○叫我一起去仲介那邊
    協調，協調內容是買賣土地持分糾紛，但詳細細節我不太清
    楚，第二次有張美玲、徐立沐在場。（提示）交屋協議書上
    是由我本人簽名，當時協議的內容與協議書記載內容相符，
    後來房屋有辦理交屋」、「（訊問證人九十一年六月二十七
    日談判當時雙方氣氛如何？）應該是和諧。當天我有聽到雙
    方在談到戊○○要付罰金四十萬元，我有稍微聽到我哥告訴
    我是有關地震所引起的賠償」、「（訊問證人當天簽訂協議
    書時有無人使用強暴或脅迫方式使戊○○簽約？）沒有，當
    天氣氛和諧」等語（見詳原審卷(二)第10頁）。3.證人徐立沐
    證稱：「．．然後到六月二十幾號終於說要交屋，後來丙○
    ○又告訴我說少了一塊地，直到六月二十七日丙○○找我一
    起去參加協商，協商過程中雙方都有錄音，剛開始大家討論
    持分的分子是三三四還是二六一，後來出賣人有一個朋友，
    當場說出賣人保留持分分子為一，即可合法，之後大家再確
    認一八○一○分之八二的土地價值為三百萬元，然後在討論
    剩下不足土地（一八○一○分之八二）何時過戶給買方，大
    家同意以四十五天為期，遲延交屋的罰款及地震損失費用總
    共四十萬元，違約條款是如果四十五天期限過後，如果賣方
    沒有履行協議，三百萬元就是由買方沒收，不需要付款給出
    賣人，土地一八○一○分之八二部分也不用再過戶給買方，
    丙○○的部分有開壹張三百萬元的票放在仲介公司處」、「
    （訊問證人六月二十七日協議當天買方方面有無以脅迫、暴
    力方式使王秀英簽具交屋協議書？）沒有，我是殘障人士無
    法使用暴力」等語（見原審卷(二)第176、178頁），足徵丙○
    ○並無使用強暴脅迫之情形，迫使戊○○代理人王秀英簽訂
    交屋協議書。另證人王德龍證稱：「（本件兩造間因買賣台
    北市○○路○段二三五號七樓房子，知否本件買賣過程？）
    我是大致清楚，因為我只有介入後半段的部分，當時我姐姐
    王秀英告訴我買賣房子有糾紛，一開始她相信代書的專業，
    但後來在買賣給付仲介的傭金好像有百分之二、百分之三的
    爭執，及兩棟房子但是在合約上將所有的土地持分都歸於出
    賣的這棟房子，另一棟房子就沒有土地持分，這是明顯錯誤
    」、「（提示九十一年六月二十七日之交屋協議書你有無在
    場？）我有在場，我也有在協議書上簽名，當時雙方是協調
    交屋的事情，前兩次協調是不歡而散，這次雙方也有很大的
    爭議，我姐姐王秀英當時也有拍桌子，我和紹師兄認為除了
    尚未點交鑰匙之外，其餘的均已過戶差不多，所以我們以點
    交為原則，土地持分的部分也是照協議書所寫，雖然很不合
    理，但我們也不得不接受，丙○○堅持必須依照合約來履行
    ，後來丙○○也退一步願意給一點土地的持分（即給沒有賣
    的房子）」、「（這份交屋協議書上面記載之協議，是不是
    大家都同意，最後才簽名？）當時大家都同意，至於後來有
    無履行我就不清楚」、「當時王秀英如果不簽，就無法拿到
    錢，當時我們有請教過律師朋友，認為說以先拿到錢之後，
    剩餘的問題以後才去處理」等語（見原審卷(二)第113、114）
    ，可見王秀英同意和解條件而簽署協議書，係因個人需要用
    錢之故，尚非丙○○有施脅迫之行為。至證人紹偉國雖指稱
    證人徐立沐以語言脅迫之，惟原審令其與證人徐立沐當庭對
    質，其謂「（對你在三月二十五日庭訊時是否講『徐立沐在
    場都有說房子是二千萬元到銀行辦理貸款可以借到七成的壹
    仟四百萬元，壹仟萬元不付款的話，還可以賺到四百萬元，
    所以在這種情形之下，我們不得不簽』？）這句話是徐立沐
    所言，之前他還有說一句上海話『死螃蟹』，意旨我們無法
    動彈，當時庭訊我是說徐立沐使用言語的暴力，不是肢體的
    暴力」，證人徐立沐稱「我是山東人，我不會講上海話。我
    也沒有講說房子可以貸款到壹仟四百萬元，壹仟萬元不付款
    的話，還可以賺到四百萬元等語」（見原審卷(二)第178、179
    頁），遑論證人紹偉國上述證言與其餘證人證述不符，已難
    逕信，縱或其證言非虛，依僅徐立沐講上海話「死螃蟹」，
    及是日戊○○方面並非王秀英單獨一人前往，尚有證人王德
    龍、邵緯國在場之情狀，上開言語，尚難認係足達使人心生
    畏懼程度之恐嚇脅迫，此外戊○○復無法舉證其他以證明其
    係受脅迫而簽署前述協議，則戊○○主張撤銷系爭協議書，
    非有理由。
  (五)按我國民法就委任關係，依受任人處理權限範圍，分為特別
    委任及概括委任。委任得指定一項或數項事務而為特別委任
    ，或就一切事務而為概括委任（參照民法第532條）。受任
    人受特別委任者，就委任事務之處理，得為委任人為一切必
    要之行為（參照民法第533條）。所謂必要之行為，不限於
    法律行為，亦不限於事實行為，只要性質上為該事務處理所
    必要，即得為之，亦應為之。又「受任人受概括委任者，得
    為委任人為一切行為。但為左列行為須有特別之授權：一、
    不動產之出賣或設定負擔。二、不動產之租賃其期限逾二年
    者。三、贈與。四、和解。五、起訴。六、提付仲裁。」民
    法第534條定有明文。比較民法第533條及第534條規定，可
    認為受任人如已就特定事務之處理權獲得特別委任，就該特
    定事務之處理，即得為一切必要行為而無需再依民法第534
    條但書規定重復為特別授權。查戊○○委託王秀英於90年5
    月28日以賣方代理人身分，將本件系爭房地委請沂揚公司代
    為仲介銷售，並提出「買賣仲介專任委託書」、戊○○印鑑
    章之授權書（見原審卷(一)第84頁至86、90頁，且授權書真正
    ，亦詳如下述）。戊○○授權範圍為：「過戶產權移轉收受
    房屋款所有事宜」，其對王秀英就本件不動產買賣授與事務
    處理及代理權，為特別委任，且未限制其權限。戊○○固謂
    對王秀英代理權設有限制之三份授權書，日期分別為91年5
    月31日、91年6月5日、91年6月10日（見本院卷(一)第71至73
    頁），係在上開協議書之前書立，惟代理權之限制及撤回不
    得以之對抗善意第三人，但第三人因過失而不知其事實者，
    不在此限。民法第107條定有明文。查三份授權書（91年5月
    31日、91年6月5日及91年6月10日）均係由王秀英直接交付
    沂揚公司，丙○○抗辯其於本件訴訟提起前完全不知有此三
    份授權書存在，戊○○復未能舉證其他，自不得對抗丙○○
    ，上開交屋協議書，既係戊○○之代理人王秀英代理簽訂，
    依民法第103條規定，自直接對戊○○發生效力。
  (六)按「公寓大廈管理條例第4條第2項規定：「專有部分不得與
    其所屬建築物共有部分之應有部分及其基地所有權或地上權
    之應有部分分離而為移轉或設定負擔。」，故不動產所有權
    人於基地僅有一個專有建物，而單獨或房屋或基地為處分或
    移轉時，其處分或移轉行為將導致房屋與基地之所有權人分
    離，因此其處分或移轉行為自屬違反公寓大廈管理條例第4
    條第2項之強制規定而無效。惟一人同時於同一基地有數專
    有部分之建物時，如當事人處分其中一個專有部分建物時，
    法律並無明文規定應隨同移轉之基地應有部分究若干。而按
    「專有部分不得與其所屬建築物共用部分之應有部分及其基
    地所有權或地上權之應有部分分離而為移轉或設定負擔。」
    、「公寓大廈專有部分之移轉，原所有權人於該建物僅有一
    專有部分者，於全部移轉時，其基地所有權或地上權之應有
    部分須隨同移轉，其有數專有部分者，或同一專有部分，於
    部分移轉時，其移轉應有部分之多寡，由當事人自行約定，
    惟不得約定為零或全部。」、「區分所有權人僅移轉其區分
    所有建物、基地所有權或地上權應有部分之一部分予其他區
    分所有權人時，如移轉後讓與及受讓之區分所有權人仍持有
    區分所有建物及其所屬基地之所有權或地上權之應有部分者
    ，並不違反公寓大廈管理條例第四條第二項之立法意旨，登
    記機關應予受理。」，分別為公寓大廈管理條例第4條第2項
    所規定，內政部85年2月5日台（八五）內地字第8578394號
    及87年1月16日台（八七）內地字第8785204號函所明釋。又
    「目前區分建物分擔基地之應有部分，有以全體區分所有權
    人協議或以房屋價值比例等不同方式計算之，無法一致，．
    ．故區分所有權人應分擔之基地應有部分，悉由其自行主張
    ，地政事務所得免予審查，．．。劉君（即戊○○）於九十
    一年以大安字第一六二七七號申請案移轉本案一七四七、一
    七六九建號建物及五九六、五九六之一地號土地（持分一八
    ○一○分之二六一）予丙○○，．．另如劉君現擬移轉部分
    土地持分予其他區分所有權人，依上開內政部函釋規定，移
    轉後讓與及受讓之區分所有權人仍持有區分所有建物及其所
    屬基地之所有權或地上權之應有部分者，並不違反公寓大廈
    管理條例第四條第二項之立法意旨，登記機關應予受理。」
    有台北市大安地政事務所93年10月23日北市大地一字第0933
    1160300號函附卷可按（見本院卷(二)第115、116頁），則本
    件「交屋協議書」約定由戊○○仍保有其基地應有部分數額
    為一八Ｏ一Ｏ分之一，戊○○仍為其基地所有權人，其區分
    所有建物即未與其基地分離；且本件「交屋協議書」約定由
    區分所有權人之戊○○移轉部分基地之應有部分予丙○○時
    ，因丙○○亦屬區分所有權人，且移轉後，戊○○（讓與人
    ）及丙○○（受讓人）仍均持有基地之應有部分，故交屋協
    議書約定尚不違反公寓大廈管理條例第4條第2項之規定，自
    屬有效。
  (七)王秀英代理戊○○與丙○○簽署交屋協議書，如前所述，雖
    兩造所簽訂之房地買賣契約書，其第3條「付款約定」，第
    4次付係尾款1011萬元，其後加註「保留參佰萬元俟土地過
    清後付清，雙方同意九十一年六月二十七日交屋交付鑰匙及
    權狀」，戊○○係於91年6月20日將前揭235號7樓房屋及基
    地持分一八○一○分之二六一移轉所有權登記予丙○○，惟
    買賣雙方嗣訂立之協議書約定：「在法令許可下賣方同意再
    分割一八Ｏ一Ｏ分之八二（台北市○○區○○段五九六及五
    九六之一地號）給買方，雙方並同意保留新台幣參佰萬元在
    沂揚建設實業有限公司保管，俟在民國九十一年八月十五日
    前完成，‧‧‧若在八月十五日前無法過戶完成，賣方同意
    新台幣參佰萬元由買方沒收。」，戊○○未於91年8月15日
    以前再移轉系爭二筆土地應有部分各一八Ｏ一Ｏ分之八二予
    上訴人丙○○，為兩造不爭之事實，依雙方上開約定丙○○
    可免除給付對價300元予戊○○之義務，戊○○請求丙○○
    給付300萬元本息，自非有理。又戊○○簽訂買賣契約時固
    有買賣土地範圍與買受人丙○○認知不一致之錯誤，然其事
    後已與丙○○合意以保留尾款3,000,000元，俟戊○○再移
    轉過戶部分土地，否則該款由丙○○沒收，既如前述，則戊
    ○○再以沂陽公司等三人之前仲介簽訂買賣契約內容不確實
    為由，請求其三人負3,000,000元賠償責任，顯然亦屬無據
    。
  (八)兩造買賣契約原約定於91年4月30日交屋，惟因戊○○遲延
    交屋，經雙方協商，於91年6月4日就遲延交屋之損害賠償金
    額達成協議，並於兩造買賣契約第四條加註「九十一年六月
    四日雙方同意約定六月十三日中午交屋，延遲期間甲方、乙
    方雙方同意補償新台幣貳拾萬元」，經戊○○及代理人王秀
    英用印同意，有上開契約書在卷可證。另因91年3月31日地
    震造成房屋龜裂漏水，嗣經雙方協商戊○○同意補償二十萬
    元，由丙○○自行修繕，此亦有契約末頁特約事項加註「九
    十一年三月三十一日地震，乙方同意補償新台幣貳拾萬元給
    甲方做為修繕費」經戊○○及其代埋人王秀英用印可證（見
    原審卷(一)第105頁反面、107頁），是丙○○抗辯戊○○同意
    此40萬元做為交屋及地震之補償費，即非無據，戊○○請求
    丙○○給付該40萬元，為無理由。
  (九)沂陽公司等三人抗辯因過戶遲延，故戊○○、丙○○於6月4
    日同意並指定沂陽公司乙○○保管606萬元支票，有丙○○
    於91年5月31日之存證信函記載「由於交屋日期遲延太久，
    雙方於九十一年六月四日約定由乙○○代收606萬元支票」
    ，並據其提出丙○○存證信函影本為證（見原審卷(一)第111
    頁），參諸買賣雙方房地買賣契約書第5條下載有手寫「91.
    6.4日雙方同意約定6.13中午交屋延遲時間補償新台幣二十
    萬元。」，並蓋有戊○○印鑑章（原審卷(一)第105頁背面、
    被證九參照），依戊○○主張丙○○應於91年6月4日給付
    606萬元，若非該日戊○○已同意交乙○○保管，豈有可能
    拿不到上開第三期價金錢還簽署交屋遲延補償約定之可能，
    益見此係雙方皆同意之決定。再者代理人王秀英在收受丙○
    ○之上開存證信函後，於91年6月17日亦以存證信函回復丙
    ○○，其內容亦承認過戶手續遲誤，至為遺憾及雙方於6月
    13日已約定另行相議交屋時間，其並未否認由乙○○代為保
    管606萬元之支票（見原審卷(一)第112頁），且於6月27日協
    議交屋時，亦未提及此部份之利息損失，則沂陽公司之抗辯
    應與事實相符而可採信。戊○○主張第三期款606萬元應於
    91年6月4日給付，惟丙○○將支票交給乙○○保管，至91年
    6月22日戊○○取得前開價款，造成利息損失1萬6,273元云
    云，應無足採。
七、戊○○主張沂陽公司未取得授權書就令買賣雙方簽約，且未
    盡調查義務，且任由買方無端扣取遲延金及地震補償金共40
    萬元，自不得收取報酬，且約定報酬為買賣成交價百分之二
    （40萬元），沂陽公司卻收取百分之三報酬58萬元，應返還
    戊○○云云，沂陽公司否認上情，並抗辯因訂約後之過戶程
    序中發現戊○○之出生年份與土地登記簿謄本記載不同（見
    原審卷(一)第75頁），經詢問王秀英，王秀英才告知還有10樓
    之1建物，並請順便請領10樓之1新權狀等語，經查：
  (一)戊○○自承授權予王秀英代理之書面有三份，第一份為91年
    5月30日、第二份為91年6月5日、第三份為6月10日申請，有
    授權書影本在卷可按（第三份日期倒填為91年3月21日，見
    本院卷(一)第57頁），則其確實有授權予王秀英代理簽約，戊
    ○○另早於90年5月28日出具授權書影本（見原審卷(一)第90
    頁）與交屋協議書上戊○○之印章（戊○○並未否認印章真
    正，僅爭執係被脅迫訂立），與土地買賣所有權移轉契約書
    、收款明細上戊○○之印章均相符（見原審卷(一)第28頁），
    證人王秀英亦證稱90年5月28日之授權書上印章、筆跡真正
    ，收款明細表上戊○○印章真正等語（見本院卷(一)第203頁
    第6行、204、205頁、原審卷(一)第163頁），雖王秀英稱印章
    係沂陽公司等三人未經其同意所蓋，惟為沂陽公司所否認，
    戊○○復未能舉證其他以實其說，所稱自難採信。
  (二)戊○○與沂揚公司所簽訂者為委託銷售房屋契約，與甲○○
    、乙○○間並無契約關係，而91年3月25日房屋買賣契約書
    （私契），將土地標的物記載：「大安區○○段○○段五九
    六地號，地目建，面積一○○○平方公尺，買賣權利範圍一
    八○一○分之三四四，同地段五九六之一地號，地目建，面
    積八○一平方公尺，買賣權利範圍一八○一○分之三四四」
    ，惟上開土地之應有部分尚包括同號10樓之1建物基地在內
    ，沂陽公司抗辯王秀英於訂約當初未告知尚有10樓之1建物
    ，亦未交付二份建物所有權狀供參辦，且參諸證人傅裕隆（
    代書）證稱：「（提示戊○○戊○○將系爭房屋、停車位之
    房子及基地出賣事宜是否由你辦理？）．．，土地、房屋辦
    理登記辦理登記之申請書及繳納土地增值稅的部分是我用印
    及填寫，．．當時我是依照當事人提出之權利資料製作，土
    地持分也是依照當事人提出的權利持分來製作，持分是一八
    ○一○分之三四四，當時有土地登記簿謄本是我去替當事人
    申請的，權利書狀是當事人的太太提出來的，當時我沒有發
    現土地的持分是二間房子的持分，我只有參與用印及填寫書
    狀」，由證人之證言，其於雙方簽訂私契後，受乙○○指示
    在公定契約書內填載基地持分為一八○一○分之三四四，係
    依據當事人提供之權狀而記載等語（見原審卷(二)第4、5頁）
    ，沂陽公司若有收受王秀英交付之10樓之1建物所有權狀，
    自會將權狀全部送與代書處理，斷無單獨將10樓之1權狀剔
    除之必要，參諸證人前開證言，沂陽公司等抗辯王秀英並未
    交付上開建物權狀等語，應可採信。另沂陽公司調閱地政事
    務所手抄登記謄本596地號上之建物有建號「00000-00000，
    16540」共有103個建號建物（見原審卷(一)第230頁），實無
    從知悉戊○○為10樓之1之建物所有人，嗣由陳年明代書辦
    理「過戶」手續時，才發現二棟房屋之基地持分合併登記在
    一起，由其核算二棟房屋之基地持分比例（參前之證詞），
    故在此之前，戊○○及代理人王秀英本身，亦不知道二棟房
    屋之基地比例究竟為多少，故買賣契約書上記載基地持分為
    「一八○一○分之三四四」，並非可歸責於沂揚公司等三人
    。
  (三)戊○○雖主張乙○○之女李佳容於91年6月15日出具書面記
    載送還10樓之1之權證等語之紙條，並據其提出書面一紙為
    證（見本院卷(一)第181頁），惟查內容僅是交代事情代轉之
    陳述，上開91年6月15日之紙條不足證明委託初或91年3月25
    日簽訂私契時戊○○已交付10樓之1建物權狀，尚無從遽為
    戊○○有利之認定。
  (四)戊○○復主張曾將同棟10樓之1房屋出租與葉春梅，而沂陽
    公司職員丁○○曾至10樓之1拜訪過，並詢問伊有無意願購
    買，故沂陽公司早知戊○○在同棟有10樓之1房屋云云，證
    人葉春梅證稱丁○○於90年10月間曾至台北市○○路○段233
    號10樓之1拜訪過，惟伊未與丁○○交談屋主有無要賣等語
    （見本院卷(一)第167、168頁），惟證人丁○○因已離職前往
    大陸，其出具業經財團法人海峽交流基金會驗證及大陸官方
    廣東省廣東市公證處公證之公證書明載丁○○並沒有去過台
    北市○○路○段233號10樓之1（見本院卷(一)第309、310頁）
    ，按「在大陸地區製作之文書，經行政院設立或指定之機構
    或委託之民間團體驗證者，推定為真正。」，臺灣地區與大
    陸地區人民關係條例第7條定有明文。復參諸戊○○未將10
    樓之1房屋委託沂揚公司銷售，葉春梅證稱：「他（丁○○
    ）後來陸陸續續有帶客戶來看這房子有二、三次。」（本院
    卷(一)第169頁），惟在屋主未委託情形下，陸續帶客戶登門
    觀看，與常情有違，故證言尚難逕採，縱退步言之，葉春梅
    證言屬實，且仲介公司之仲介人員或有時在所有權人並未託
    售即拜訪承租人，創造買賣仲介機會之情，亦係丁○○自我
    推銷行為，尚難逕認乙○○、甲○○在買賣雙方簽約時點前
    業已知悉（其等稱訂約後過戶程序中發現戊○○之出生年份
    與土地登記簿謄本記載不同，經詢問王秀英，王秀英才告知
    還有10樓之1建物），故戊○○之主張尚難採信。
  (五)沂揚公司仲介而使戊○○與丙○○以2,020萬元成交系爭買
    賣契約，戊○○自應給付沂揚公司銷售之報酬，戊○○主張
    二者約定之報酬為成交價之百分之二，惟據其所提出之證據
    ，僅沂揚不動產買賣意願書（見原審卷(一)第20頁），於下方
    加註「出賣人同意以新台幣貳仟零貳拾萬元出售，服務費二
    ％」、「王秀英」之簽名，惟此部分並無沂揚公司之簽名確
    認，難認為沂揚公司同意報酬為百分之二，且居間報酬若依
    戊○○主張係百分之二，應為40萬4,000元，惟戊○○分別
    於91年3月25日給付沂陽公司40萬4,000元，91年6月27日即
    交屋日再給付18萬元，共給付58萬4,000元，沂陽公司亦開
    立統一發票交付予戊○○收執，亦有統一發票影本在卷可證
    （見原審卷(一)第68頁），則仲介費若非百分之三，戊○○何
    以於交屋日再給付沂陽公司18萬元仲介費？顯見戊○○同意
    張交屋日，丙○○未經戊○○同意直接從給付之價金尾款35
    8萬元，強行扣取18萬元作為仲介費交付沂陽公司（見本院
    卷(二)第91頁），惟此為沂陽公司、丙○○所否認，戊○○復
    未能舉證其他證明之，所稱自無足採。
  (六)戊○○再主張沂陽公司有違「不動產經紀業管理條例」第26
    條第1、2項規定云云，惟按「不動產經紀業管理條例」第26
    條第1、2項分別規定：「因可歸責於經紀業之事由不能履行
    委託契約，致委託人受損害時，由該經紀業負賠償責任。」
    、「經紀業因經紀人員執行仲介或代銷業務之故意或過失致
    交易當事人受損害者，該經紀業應與經紀人員負連帶賠償責
    任。」，惟沂陽公司等三人並無可歸責之事由，如前所述，
    且買賣雙方業已締結買賣契約並另協議過戶交屋，並無不能
    履行「買賣仲介專任委託書」之處（已達成居間銷售之目的
    ，並無喪失締約機會之處），戊○○與沂揚公司所簽定者為
    委託銷售房屋契約，與甲○○、乙○○間無契約關係，受委
    託而銷售房屋之業者本身，並不擔保買受人一定能依約履行
    買賣契約，出賣人經由銷售公司出售房屋於買受人，與日後
    買受人能否履行買賣契約，此為兩個不同之法律關係，本件
    買賣契約既然係經過沂揚公司銷售而使戊○○、丙○○以2,
    020萬元成交，則戊○○即須給付沂揚公司報酬。
  (七)戊○○其餘主張第三期款606萬元應於91年6月4日給付，惟
    丙○○將支票交給乙○○保管，至91年6月22日戊○○取得
    前開價款，造成利息損失1一萬6,273元，另沂陽公司等三人
    應與丙○○連帶返還買賣價金340萬元，並一人已為給付，
    他人免給付義務云云，均非有理由，已如前述，其請求給付
    上開金額，均不應准許。
八、綜上所述，戊○○主張依「不動產經紀業管理條例」第26條
    第1、2項規定、民法第184條第2項、第185條、第227條第1
    、2項、第226條第1項、第229條、第233條第2項、第535條
    、554條、第571條、不當得利等規定，丙○○、沂陽公司等
    三人應連帶給付戊○○340萬元本息，沂陽公司、丙○○應
    連帶給付1萬6,273元本息，其中一人給付，他人免給付之責
    ，另沂陽公司應給付戊○○58萬元本息均為無理由，不應准
    許，其假執行之聲請亦失所附麗，應併予駁回。原審判命丙
    ○○給付戊○○300萬元本息，並為假執行之宣告，自有未
    洽，丙○○上訴意旨指摘原判決不當，求予廢棄改判，為有
    理由，自應由本院予以廢棄改判，如主文第二項所示。原審
    另就其餘部分為戊○○敗訴之判決，及駁回其假執行之聲請
    ，並無不合，戊○○上訴意旨指摘原判決不當，求予廢棄改
    判，為無理由，應予駁回。
九、兩造其餘之攻擊及防禦方法，對於訴訟之結果均不生影響，
    爰無庸一一論述，附此註明。
十、據上論結，本件丙○○上訴為有理由，戊○○上訴為無理由
    ，依民事訴訟法第450條、第449條第1項、第78條、第463條
    ，判決如主文。
中　　華　　民　　國　　94　　年　　1 　　月　　18　　日
                  民事第十四庭審判長法  官  劉靜嫻
                                    法  官  游明仁
                                    法  官  李錦美
正本係照原本作成。
如不服本判決，應於收受送達後二十日內向本院提出上訴書狀，
其未表明上訴理由者，應於提出上訴後二十日內向本院補提理由
書狀（均須按他造當事人之人數附繕本）上訴時應提出委任律師
或具有律師資格之人之委任狀；委任有律師資格者，另應附具律
師資格證書及釋明委任人與受任人有民事訴訟法第四百六十六條
之一第一項但書或第二項（詳附註）所定關係之釋明文書影本。
中　　華　　民　　國　　94　　年　　1 　　月　　19　　日
　　　　　　　　　　　　　　　　　　書記官  明祖全
附註：
民事訴訟法第四百六十六條之一（第一項、第二項）：
對於第二審判決上訴，上訴人應委任律師為訴訟代理人。但上訴
人或其他法定代理人具有律師資格者，不在此限。
上訴人之配偶、三親等內之血親、二親等內之姻親，或上訴人為
法人、中央或地方機關時，其所屬專任人員具有律師資格並經法
院認為適當者，亦得為第三審訴訟代理人。
